臺灣嘉義地方法院民事判決
111年度嘉簡字第263號
原      告  黃永封  
            陳錫卿  
上二人共同
訴訟代理人  林德昇律師
            呂紫君律師
被      告  楊蕣睿（原名：楊士興）



上列當事人間請求調整租金事件，本院於民國111年11月1日言
詞辯論終結，判決如下：
    主  文
被告承租原告所有坐落於嘉義市○○段000地號土地(面積118.1平
方公尺)之租金，自民國111 年7 月1 日起，其租金調整為每月
新臺幣2,976元。
被告就原告所有坐落於嘉義市○○段000地號土地(面積13平方公尺
)所設定之通行權，自民國111 年7 月1 日起，其償金調整為每
月新臺幣328元。
原告其餘之訴駁回。
訴訟費用由被告負擔十分之七，餘由原告負擔。
    事 實 及 理 由
一、按不變更訴訟標的，而補充或更正事實上或法律上之陳述者
    ，非為訴之變更或追加，民事訴訟法第256條定有明文。原
    告起訴時原聲明為「被告應自民國111年7月1日起至終止使
    用嘉義市○○段000地號土地(下稱系爭土地)為止，按月給付
    原告新臺幣(下同)4,720元」，嗣於111年10月18日以民事言
    詞辯論意旨續狀更正訴之聲明為「被告承租原告系爭土地(
    面積118.1平方公尺)之租金，自111 年7 月1 日起，其租金
    調整為每月4,252元。被告就原告所有系爭土地(面積13平方
    公尺)所設定之通行權，自111 年7 月1 日起，其償金調整
    為每月468元」，均為更正法律上之陳述，非訴之變更，合
    先敘明。
二、原告主張：被告向原告二人承租系爭土地，有本院86年度嘉
    簡字第583號和解筆錄及93年度嘉小字第887號民事判決可證
    ，然依上開和解筆錄及判決之金額合計為新臺幣(下同)2524
    元，迄今經過25年均未調整租金，擬以系爭土地111年1月申
    報地價4,320元/平方公尺，被告所使用面積為131.1平方公
    尺，以年息百分之10計算，一年為56,635元，除以12個月為
    4,720元，請求權基礎就租賃物部分即本院86年度嘉簡字第5
    83號和解筆錄，依民法第442條；就通行權償金即本院93年
    度嘉小字第887號民事判決部分，是相當於土地租金的損失
    ，則類推民法第442條為請求。並聲明：被告承租原告所有
    坐落於嘉義市○○段000地號土地(面積118.1平方公尺)之租金
    ，自111 年7 月1 日起，其租金調整為每月4,252元。被告
    就原告所有坐落於嘉義市○○段000地號土地(面積13平方公尺
    )所設定之通行權，自111 年7 月1 日起，其償金調整為每
    月468元。
三、被告則以：我同意調整租金，但不要調到百分之10，同意可
    調整到百分之7等語。
四、本院得心證的理由：
(一)原告主張被告向其等承租系爭土地，本院86年度嘉簡字第58
    3號和解筆錄及93年度嘉小字第887號民事判決，就使用系爭
    土地面積118.1平方公尺部分，自86年10月1日起按月給付原
    告2348元及通行系爭土地0.0013公頃(即13平方公尺)，自93
    年4月15日起至不再通行為止，於每月15日前。按月給付原
    告176元等情，此有上開和解筆錄及判決影本在卷可憑(見本
    院卷第13頁至26頁)，且為被告所不爭執(見本院卷第76頁)
    ，堪信為真。　　　　　　
(二)按租賃物為不動產者，因其價值之昇降，當事人得聲請法院
    增減其租金，民法第442條前段定有明文。另通行權部分，
    參以司法院院字第986號解釋就地上權調整地租說明，而認
    通行權償金就「因使用土地而支付金錢為對價」之點而言，
    亦與租賃物相類似，於通行權償金之調整，亦應能類推適用
    民法第442條之規定，合先敘明。再系爭土地並無實際市價
    資料可供查證，惟依平均地權條例第46條規定，直轄市或縣
    (市)政府對於轄區內之土地，應經常調查其地價動態，繪製
    地價區段圖並估計區段地價後，提經地價評議委員會評定，
    據以編製土地現值表於每年1月1日公告，作為土地移轉及設
    定典權時，申報土地移轉現值之參考；並作為主管機關審核
    土地移轉現值及補償徵收土地地價之依據。由上開規定可知
    ，公告地價及土地公告現值亦可作為土地移轉現值之參考。
    經查，系爭土地於 111年間之申報地價為每平方公尺4,320
    元，有系爭土地之土地登記謄本附卷可參(見本院卷第11頁)
    ，已與本院93年度嘉小字第887號民事判決所記載系爭土地9
    3年1月申報地價為每平方公尺 2,320元有所差距。足認系爭
    土地於前案判決後，其價值已有提升，是原告依民法第 442
    條規定請求調整系爭土地之租金及類推適用民法第442條規
    定調整通行權償金，均洵屬有據。
(三)復按，城市地方房屋之租金，以不超過土地及其建築物申報
    總價年息百分之10為限；且此項規定，於租用基地建築房屋
    準用之，土地法第97條第1項及第105條分別定有明文。基地
    租金之數額，除以基地申報地價為基礎外，尚須斟酌基地之
    位置，工商繁榮之程度，承租人利用基地之經濟價值及所受
    利益等項，並與鄰地租金相比較，以為決定，並非以土地申
    報地價之多寡為酌定之唯一標準 (最高法院68年度台上字第
    3071號判例意旨參照) 。又租金為承租人使用、收益租賃物
    應支付之對價，故法院於依民法第 442條之規定，調整不動
    產租賃之租金時，除應斟酌不動產之價值、所處位置及其四
    周工商業繁榮情形，暨與鄰地租金為比較外，更應注意承租
    人利用該租賃物之經濟價值與所得之利益，與應調整之租金
    數額是否平衡(最高法院81年台上第3062號、87年台上第113
    3號判例意旨參照)。關於租金之金額，本院審酌系爭土地位
    於嘉義市內，而系爭土地使用狀況並無明顯更改，土地周圍
    都是住宅區，100公尺內沒有商業區存在，而在100至200公
    尺內有一間便利商店，其他是早餐店，距離嘉義縣後庄熱鬧
    的地區大約500公尺至1公里等情，業據被告陳稱甚詳，故尚
    難認為系爭土地四周工商業繁榮，另參以申報地價本屬偏低
    ，故本院認系爭房屋所占用系爭土地之租金，應以申報總價
    額百分之7計算為適當。
(四)又被告占用系爭土地及通行權之面積為131.1平方公尺，業
    如上述，而系爭房屋建物坐落之系爭土地，於111年1月申報
    地價為每平方公尺 4,320元，有原告提出之土地登記第一類
    謄本在卷足憑(詳本院卷第11頁) 。故被告承租原告系爭土
    地118.1平方公尺部分，租金應調整為每月2,976元(計算式
    ：4320元×118.1×7%÷12＝2976元，元以下四捨五入)；系爭土
    地通行權償金13平方公尺部分，應調整為328元(計算式：43
    20元×13×7%÷12＝328元，元以下四捨五入)，為有理由。
五、綜上所述，原告主張民法第442條及類推適用民法第442條規
    定，請求調整被告使用系爭土地之租金及償金等語，即屬可
    採。是原告請求被告承租原告所有系爭土地(面積118.1平方
    公尺)之租金，自111 年7 月1 日起，其租金調整為每月2,9
    76元。被告就原告所有系爭土地(面積13平方公尺)所設定之
    通行權，自111 年7 月1 日起，其償金調整為每月328元，
    為有理由，應予准許，逾此範圍之請求，為無理由，應予駁
    回。
六、本件事證已臻明確，兩造其餘攻擊防禦方法及證據，核與判
    決之結果不生影響，爰不一一論列，併此敘明。
七、訴訟費用負擔之依據：民事訴訟法第79條。
中　　華　　民　　國　　111 　年　　11　　月　　22　　日
                  臺灣嘉義地方法院嘉義簡易庭
                                  法　官　謝其達
以上正本係照原本作成。
如對本判決上訴，須於判決送達後20日內向本庭（嘉義市文化路
308之1號）提出上訴狀（均須按他造當事人之人數附繕本）。如
委任律師提起上訴者，應一併繳納上訴審裁判費。
中　　華　　民　　國　　111 　年　　11　　月　　2　　日
                                  書記官  李珈慧